臺灣新竹地方法院民事裁定  
110年度消債更字第61號
聲  請  人  
即債務人    陳燕檳  

代  理  人  張藝騰律師（法扶）                    
上列當事人因消費者債務清理事件聲請更生，本院裁定如下：
    主  文
債務人陳燕檳自中華民國一百一０年十一月二十六日十一時起開
始更生程序。
命司法事務官進行本件更生程序。
    理  由
一、按聲請更生或清算不合程式或不備其他要件者，法院應以裁
    定駁回之。但其情形可以補正者，法院應定期間先命補正。
    消費者債務清理條例（下稱消債條例）第8條定有明文。次
    按債務人不能清償債務或有不能清償之虞者，得依本條例所
    定更生或清算程序，清理其債務。消債條例第3條亦有明文
    。所謂「不能清償」，指債務人因欠缺清償能力，對已屆期
    之債務，全盤繼續處於不能清償之客觀經濟狀態者而言。又
    所謂「不能清償之虞」，係指依債務人之清償能力，就現在
    或即將到期之債務，有不能清償之蓋然性或可能性而言。易
    言之，債務人之狀態如置之不理，客觀上得預見將成為不能
    清償之情形而言，此將來發生不能清償之事實，不必達到高
    度之確信。至於債務人之清償能力，則包括財產、信用及勞
    力（技術），並不以財產為限，必須三者總合加以判斷仍不
    足以清償債務，始謂欠缺清償能力而成為不能清償。債務人
    之清償能力係處於流動性狀態，聲請時與法院裁定時之清償
    能力未必一致，應以法院裁定時為判斷基準時。又資產管理
    公司並非消債條例第151條第1項所定金融機構（辦理消費者
    債務清理事件應行注意事項第42點第1款參照），債務人因
    債務清理而聲請調解時，如債權人均非金融機構，僅屬任意
    調解，尚非該項所定強制前置調解。此有第2屆司法事務官
    消債問題研討第4號司法院民事廳消債條例法律問題研審小
    組意見、101年第2期民事業務研究會(消費者債務清理專題)
    第5號司法院民事廳消債條例法律問題研審小組意見可資參
    照。
二、聲請意旨略以：聲請人前有不能清償債務之情事，積欠資產
    管理公司無擔保、無優先權債務總額新臺幣（下同）312,43
    4元（見司消債調卷第5頁），本件雖無金融機構債權人，惟
    聲請人有不能清償債務之情形，且於五年內未從事營業活動
    ，復未經法院裁定開始清算程序或宣告破產，爰請求裁定准
    予更生等語。
三、經查：
㈠、聲請人主張積欠無優先權債務總額312,434元，且於提出本件
    更生之聲請前，曾於臺灣臺北地方法院進行調解，惟債權人
    均未到場，以致調解未能成立乙情，此有調解程序筆錄、調
    解不成立證明書附卷可稽（見北司調卷第46-48頁），並經
    本院核閱臺灣臺北地方法院110年度北司調字第199號卷宗屬
    實，堪可採認。另經全體債權人於本案之陳報，聲請人目前
    積欠之債務數額合計約1,300,372元，此有債權人提出之陳
    報狀附於本案卷內可參（見本院卷第55、65、81、96頁）。
    是以聲請人據以聲請更生，本院自應綜合聲請人目前全部收
    支及財產狀況，評估是否已不能維持符合人性尊嚴之最基本
    生活條件，而有「不能清償或不能清償之虞」之情事而定。
㈡、聲請人陳報自109年2月1日起於○○○○有限公司擔任臨時工，負
    責打雜搬運，薪資為按日計酬、領現金，每日約1,100元，
    每月工作約22-23日，每月收入約有25,000元，此有在職證
    明書、訊問筆錄在卷可憑（見本院卷第53、133頁），另聲
    請人陳報因疫情關係，於109年、110年領有漁保紓困生活補
    貼各30,000元（見本院卷第37頁），惟上開補助屬一次性領
    取，不具持續性，故不予列入聲請人之固定收入範圍，是聲
    請人現每月收入，即暫以聲請人前開陳報25,000元，作為計
    算債務人目前償債能力之依據。又聲請人主張其每月生活必
    要支出為：膳食費6,000元、醫療費及日常雜支1,000元、交
    通費2,000元、燃料費及牌照稅1,000元、漁保950元、電話
    網路費1,000元、家中補貼8,000元，總計：19,950元（見司
    消債調卷第4頁、本院卷第134、153頁）。惟查：就電話網
    路費1,000元部分，依消債條例之立法目的，係為免經濟上
    陷於困境之消費者，於惡性循環之債務窘境中自生自滅，欲
    藉更生之程序清理其債務，當盡力清償，並非維持債務人過
    去慣常之寬裕生活，而係重新檢視其消費行為撙節支出，是
    聲請人既主張負債大於資產，生活消費程度自應受有限制，
    每月生活開支，自不能與一般人等量齊觀，除有絕對必要性
    支出之外，自當節省開銷，以優先誠實履行清償債務之責，
    本院認個人電話網路費應酌減至600元較為妥適：就聲請人
    主張家中補貼8,000元之部分，聲請人於本院110年8月12日
    訊問程序中表示：伊母親、配偶、兒子同住在伊妹婿的房子
    ，伊平日住工地，伊與配偶每月各自負擔8,000元予妹婿等
    語（見本院卷第134-135頁），並據聲請人具狀陳報：其母
    親每月領有老農津貼7,550元、聲請人支付之家中補貼8,000
    元，包含母親扶養費、聲請人自身分擔之房租、家中之水電
    瓦斯費等語，此有聲請人110年8月27日陳報狀、聲請人母親
    領取上開補助存摺明細影本等件在卷可佐（見本院卷第153-
    155頁）。查聲請人之母親為32年次，現年78歲（見本院卷
    第141頁），已逾法定退休年齡，名下無財產及所得，此有
    本院依職權調查聲請人母親稅務電子閘門財產所得調件明細
    表在卷為憑（見本院卷第151頁），堪認其母親有受聲請人
    扶養之必要。而聲請人母親之扶養義務人，除聲請人外，尚
    有2名扶養義務人，本院即以臺灣省110年度最低生活費標準
    之1.2倍即15,946元計算（110年每月生活所必需數額一覽表
    ，見本院卷第163頁），扣除其母親每月領取老農津貼7,550
    元，聲請人應分擔母親之扶養費以2,799元【計算式：（15,
    946元－7,550元）÷3】為度，聲請人固主張家中補貼8,000元
    含母親扶養費、聲請人自身分擔之房租、家中之水電瓦斯費
    ，惟聲請人亦自陳平日住在工地，縱其假日返家居住，每月
    支付數額亦屬過高，故認其每月負擔家中之補貼（含母親扶
    養費），應調整為4,000元較為妥適，逾此範圍，尚無可採
    。從而，聲請人每月必要支出即以膳食費6,000元、醫療費
    及日常雜支1,000元、交通費2,000元、燃料費及牌照稅1,00
    0元、漁保950元、電話網路費600元、家中補貼4,000元，總
    計：15,550元，洵堪認定。
㈢、從而，聲請人主張無法負擔債務等語，以聲請人每月收入約2
    5,000元，扣除每月必要生活支出15,550元觀之，雖餘9,450
    元可供支配，惟考量聲請人為52年次，現年58歲（見本院卷
    第139頁），目前積欠之無優先權債務數額合計約1,300,372
    元，已如前述，以其目前每月所得餘額9,450元所計算，尚
    須逾11年始得清償債務（計算式：1,300,372元÷9,450元÷12
    個月＝11.46年），遑論其目前積欠之債務，其利息及違約金
    部分等仍持續增加中，待清償之債務總額應屬更高。本院審
    酌聲請人名下有6筆個人保險、80年出廠之車牌號碼000-000
    0汽車1輛，已逾固定資產使用年限，殘值甚微，此外別無其
    他財產，此有本院依職權調查之聲請人稅務電子閘門財產所
    得調件明細表、法務部高額壽險資訊連結作業在卷為證（見
    本院卷第19-25頁），堪認聲請人客觀上經濟狀況已有不能
    清償債務之情形，而有藉助更生制度調整其與債權人間之權
    利義務關係而重建其經濟生活之必要。
四、綜上所述，聲請人係一般消費者，其已達不能清償債務之程
    度，其中無擔保或無優先權之債務未逾12,000,000元，且未
    經法院裁定開始清算程序或宣告破產；又查無消債條例第6
    條第3項、第8條或第46條各款所定駁回更生聲請之事由存在
    ，則聲請人聲請更生，即應屬有據。本件聲請人聲請更生既
    經准許，併依上開規定命司法事務官進行本件更生程序，爰
    裁定如主文。至聲請人於更生程序開始後，應提出足以為債
    權人會議可決或經法院認為公允之更生方案以供採擇，而司
    法事務官於進行本件更生程序、協助債務人提出更生方案時
    ，亦應依債務人之薪資變化、社會常情及現實環境衡量債務
    人之償債能力，並酌留其生活上應變所需費用，進而協助債
    務人擬定允當之更生方案，始符消債條例重建債務人經濟生
    活之立法目的，附此敘明。
中    華    民    國   110    年     11    月   26    日
                        民事第二庭    法  官  鄭政宗
以上正本係照原本作成。
本件不得抗告。
中    華    民    國   110    年     11    月   26    日
                                      書記官　黃志微